臺灣臺中地方法院民事判決 
                                        110年度中簡字第1354號
原      告  陳宥臻　住台中市○○區○○路0段00巷0弄0號之3
被　　　告　台新大安租賃股份有限公司
　　　　　　　　　　設台北市○○區○○○路0段00號七樓
法定代理人　陳力雄　住同上
訴訟代理人　蔡佩娟  住同上
　　　　　　張晋豐　住同上
上列當事人間請求損害賠償事件，於民國111年5月20日言詞辯論
終結，本院判決如下：
    主      文
原告之訴駁回。
訴訟費用由原告負擔。
    事實及理由
一、按訴狀送達後，原告不得將原訴變更，但擴張或減縮應受判
    決事項之聲明者，不在此限。民事訴訟法第255條第1項第3 
    款，定有明文。原告起訴請求被告應給付原告新台幣（下同
    ）43萬2509元及自民國108年7月2日起至清償日止，依年息5
    %計算之利息（卷一第121頁）。嗣於審理中擴張其聲明如後
    述（卷二第96頁），合於前開規定，應予准許，合先敘明。
二、按不合於前二項規定之訴訟，得以當事人之合意，適用簡易
    程序，其合意應以文書證之。不合於第1項及第2項之訴訟，
    法院適用簡易程序，當事人不抗辯而為本案之言詞辯論者，
    視為已有前項之合意。民事訴訟法第427條第3項、第4項，
    定有明文。本件原告起訴主張訴訟標的金額，嗣經擴張之後
    ，雖非民事訴訟法第427條第1項應適用簡易程序之類型化事
    件，惟兩造既不抗辯而為本案言詞辯論，依上說明，視有適
    用簡易程序之合意，核先敘明。
三、原告主張：被告持原告名義簽發之發票日106年9月29日、到
    期日108年3月30日、票面金額130萬元之本票（下稱系爭本
    票），以其中尚有本金96萬8726元及利息尚未清償為由，向
    鈞院聲請於該債權範圍內對原告之財產為假扣押，經鈞院以
    108年度司裁全字第669號裁定（下稱系爭假扣押裁定）准許
    在案，被告即持上開假扣押裁定聲請查封原告所有坐落台中
    市○○區○○路○段000號3樓之33房地（下稱系爭房地），經鈞
    院以108年度司執字第321號執行事件執行在案（下稱系爭執
    行程序）。被告並向台灣士林地方法院聲請本票裁定強制執
    行(註：96萬8726元之範圍內)，經該院以108年度司票字第4
    406號民事裁定（下稱系爭裁定）准為強制執行確定在案。
    然原告認為系爭裁定金額，並非實在，乃對被告提起確認本
    票債權不存在之訴(於逾越80萬7373元之範圍內)，經台灣士
    林地方法院於109年4月6日以108年度湖簡字第1792號民事判
    決原告勝訴，嗣經確定。原告因之於109年9月23日聲請鈞院
    撤銷系爭假扣押裁定，經鈞院以109年度司裁全聲字第229號
    裁定(註：110年1月30日裁定)系爭假扣押裁定債權之範圍縮
    減為50萬2211元。然被告主張假扣押基礎事實不存在，假扣
    押裁定與執行因瑕疵與牴觸實體法，出現裁定違法與不當執
    行，爰依民法第179條不當得利、民法第184條侵權行為及民
    事訴訟法第531條規定，請求被告賠償⑴溢繳款10萬4033元及
    利息4萬0133元，合計14萬4166元。依據前期攤銷表，原告
    已按期繳清本金10萬4033元，則攤銷金額理應將10萬4033元
    扣除，但後期攤銷表仍然編製130萬，則原告如繳完60期，
    將會溢繳10萬4033元。原告未繳款與遲付金額未達總借貸金
    額之五分之一，不符合一期未給付，視為全部到期之態樣，
    被告不得請求支付全部欠款，否則違反民法第389條之強行
    規定，契約應屬無效。⑵超額查封43萬7627元及利息9萬6224
    元，合計53萬3851元。超額查封為強制執行法第50條、第11
    3條所不允許，系爭假扣押執行程序，造成原告生活無法負
    荷，每月支出系爭房地房貸與支付被告租賃費用，已等同原
    告目前每月收入，亦無法出租或議價買賣，系爭假扣押程序
    造成原告信用被全國金融系統標註，無法正常運作資金，使
    其個人公司必須結束經營，妨礙原告對系爭房地之完滿行使
    ，被告查封系爭房地已逾越必要程度，應負相當賠償之責，
    應依民法第213、203條回復原狀，且自損害發生時起，依民
    法第216條之1加給利息。以上⑴⑵合計為67萬8017元。訴之聲
    明：被告應給付原告67萬8017元，及自起訴狀繕本送達被告
    之翌日起至清償日止，按年息5%計算之利息（卷二第96頁至
    第101頁）。
四、被告則以：原告以車牌號碼000-0000車輛，於106年9月間與
    被告簽訂車輛融資租賃契約書，應繳期付總額為161萬9220
    元，分60期（註：自106年9月29日起至111年9月29日），每
    月期付款為2萬6987元，並簽發系爭本票（被證2、3）。惟
    因原告自第11期起即常逾期還款，經被告向鈞院聲請假扣押
    裁定及聲請假扣押執行程序（被證6、10），經被告取得系
    爭本票裁定（被證11，卷二第81頁）後，嗣原告提起確系爭
    本票債權不存在之訴訟，經士林地方法院108年度湖簡字第1
    792號民事判決確定債權金額為77萬2081元（被證12，同上
    卷第85頁至90頁），嗣亦經鈞院109年度司裁全聲字第229號
    裁定減縮假扣押執行金額為50萬2211元。是被告對原告名下
    所有財產執行假扣押程序於法有據，且符合比例原則。依上
    開士林地方法院108年度湖簡字第1792號民事確定判決所載
    ，原告與被告第一次往來手續費應由11萬9516元酌減至5萬5
    000元，被告第二次往來之租金債權應將上開差額6萬4516元
    扣除，是以當時被告對原告尚有租金債權總金額77萬2081元
    （即未到期租金83萬6597元-差額6萬4516元）。嗣原告於上
    開108年度湖簡字第1792號民事事件言詞辯論終結後，又繳
    納第30至54期分期款，按照攤銷表所示，分期款抵充方式為
    部分本金及部分利息，計算至111年4月12日止，原告尚有租
    金債權總金額9萬7406元未清償（772,081-26,987×25）（被
    證14，同上卷第215頁），故被告並未溢收原告之款項。再
    者，假扣押程序僅係為保全債權人日後不因債務人脫產或隱
    匿財產，導致無法追索債務人所欠之債務，皆不影響債務人
    即原告對於假扣押標的之所有權、使用或租賃他人收取租金
    之權利。且按一般社會通念，第三人是否承租系爭房地的原
    因繁多，原告之公司經營不善倒閉原因多端，原告卻推卸自
    身責任，無端指摘系爭假扣押程序不當顯無理由。原告又於
    與被告簽訂車輛融資租賃契約書後，明知其尚有款項未清償
    完畢，又旋即以借款之名義向第三人就系爭房地設定抵押債
    權100萬元，可見其經營之公司早已發生營運困難，須將系
    爭房地抵押或買賣以籌措資金周旋，難認原告無非係因財務
    困難欲積極將系爭房地移轉處分，使被告日後有無法強制執
    行之虞等語為辯。答辯聲明：原告之訴駁回。
五、法院之判斷：
 (一）按因故意或過失，不法侵害他人之權利者，負損害賠償責
       任。故意以背於善良風俗之方法，加損害於他人者亦同
      。違反保護他人之法律，致生損害於他人者，負賠償責任
      ，民法第184條第1項前段、後段、第2項，分別定有明文
      。上開民法第184條第1項規定前、後兩段為相異之侵權行
      為類型。關於保護之法益，前段為權利，後段為一般法益
      。關於主觀責任，前者以故意過失為已足，後者則限制須
      故意以背於善良風俗之方法加損害於他人，兩者要件有別
      ，請求權基礎相異，訴訟標的自屬不同（最高法院80年度
      台上字第3760號判決要旨參照）。此即民法第184條規定
      係調和「行為自由」和「保護的權益」此兩個基本利益，
      區別不同的權益的保護，而組成侵權行為責任體系。被侵
      害者係他人權利時，只要加害人具有故意或過失，即應依
      民法第184條第1項前段負損害賠償責任。其被侵害者，非
      屬權利時，須加害行為係出於故意背於善良風俗方法（第
      184條第1項後段），或違反保護他人之法律（第184條第2
      項）時，被害人始得請求損害賠償。易言之，民法第184
      條第1項前段所保護的，限於權利，不及一般財產上之利
      益（純粹財產上損害、純粹經濟上損失）。一般財產上利
      益僅能依民法第184條第1項後段規定或第2項受到保護。
      立法者所以作此「區別性的權益保護」，係鑒於一般財產
      損害範圍廣泛，難以預估，為避免責任氾濫，特嚴格其構
      成要件，期能兼顧個人行為之自由。本此而論，民法第18
      4條第1項前段、後段與同條第2項所保護之客體，固有差
      別。然上開侵權行為之責任成立要件，可歸納為構成要件
      （即指構成要件該當性，組成因素包括行為、侵害權利或
      法益、造成損害及因果關係）、違法性、及故意或過失（
      僅係於民法第184條第2項情形時係推定過失，請求權人就
      此勿庸舉證而已，另第184條第1項後段須以背於善良風俗
      之手段），是為侵權行為的三層結構。
 (二）經查，原告係以車牌號碼000-0000車輛，於106年9月29日
      與被告簽訂車輛融資租賃契約書乙情，有卷附之租賃契約
      書可稽（卷二第61頁）。而按，稱融資租賃契約者，契約
      當事人雖為出租人與承租人，但出租人並非如房屋租賃的
      出租人，係以其現有的房屋供出租，融資租賃契約承租人
      需用的標的物，係由承租人自己尋覓適當的供應商，就有
      關的標的物的進行締約磋商，殆契約成熟，承租人向出租
      人提出租賃的申請，經出租人嚴格徵信，與承租人簽訂融
      資租賃契約，再由出租人向承租人事先洽定的供應商訂立
      貨物供應契約(買賣或製造物供給契約)，出租人以買受人
      地位取得貨物所有權，供應商則直接交付標的物於承租人
      ，承租人開始支付租金。融資租賃的出租人主要份演融資
      角色。而非如傳統租賃出租人提供租賃物並負有租賃物維
      持義務。由此可知，現代契約類型之融資租賃契約屬於金
      融服務業的範野。是以，兩造間自無原告所指民法第389
      條分期付款買賣利益喪失約款限制之適用。此由原告指起
      之確認本票債權不存在事件(即士林地方法院108年度湖簡
      字第1792號)，原告係稱簽發系爭本票之原因關係為原告
      向被告借款益明。次查，觀諸卷附之租賃契約書第15條第
      1項第1款所載，未依契約所定清償期按期清償者，另一方
      不受原定清償期限之拘束，此即兩造間有期限喪失約款之
      約定亦明。是以，被告主張原告自第11期起即常逾期還款
      ，被告因之向本院聲請假扣押裁定(本院108年度司裁全字
      第669號)，進而聲請假扣押執行（本院108年度司執字第3
      21號)，核屬為債權人被告權利之行使，自無不法可言。
      依上(一)之說明，被告為假扣押之聲請及執行，並非侵權
      行為，原告據民法第184條侵權行為的法律關係對被告主
      張因受假扣押執行而受之損害(即上開(三)其中之⑵)而為
      之請求，於法即合，自無理由。
  (三)次按，本案尚未繫屬者，命假扣押之法院應依債務人聲請
      ，命債權人於一定期間內起訴。債權人不於第1項期間內
      起訴或未遵守前項規定者，債務人得聲請命假扣押之法院
      撤銷假扣押裁定。假扣押之裁定，債權人得聲請撤銷之。
      民事訴訟法第529條第1項、第4項及第530條第3項，分別
      定有明文。又假扣押裁定因自始不當而撤銷，或因第529
      條第4項及第530條第3項之規定而撤銷者，債權人應賠償
      債務人因假扣押或供擔保所受之損害。亦為民事訴訟法第
      531條所明定。經查，債務人原告雖以其勝訴之士林地方
      法院108年度湖簡字第1792號民事確定判決為據，聲請撤
      銷假扣押裁定（即上開本院108年度司裁全字第669號)，
      嗣經本院109年度司裁全聲字第229號裁定，於超過50萬22
      11元之範圍部分撤銷確定。是債權人原告並無債務人原告
      所指假扣押裁定因自始不當而撤銷，或因第529條第4項及
      第530條第3項之規定而撤銷之情事亦明。而被告係假扣押
      執行原告所有之系爭房地，該房地為不可分物，無從分開
      執行，自無超額查封可言。是以，原告據民事訴訟法第53
      1條為據請求被告賠償其因受假扣押執行所受之損失（即
      上開（三）其中之⑵），於法亦屬無據，亦無理由。
  (四)再按，實體法上之規範可區分為二大類，其一為基本規範
      或請求權規範，另一則為對立規範。凡能於當事人間發生
      一定之權利者，即為基本規範，亦即權利發生規範（或權
      利根據規範）；而對立規範則包括①權利障礙規範（或稱
      權利妨害規範）（即指權利成立之初妨礙其權利之效果之
      規定，如民法第71條、第72條、第87條等）。②權利消滅
      規範（即指實體法上使已發生權利歸於消滅之相關規定，
      如民法第309條、第310條、第334條清償、免除等）。③權
      利排除規範（或稱權利受制規範）（即指實體法上對於權
      利人之權利行使，得由相對人主張一時阻卻或永久阻卻權
      利行使之規定，如民法第264條、第144條等）。所謂基本
      規範可理解為實體法上之請求權基礎（如民法第767條、
      第184條、第179條等），主張權利存在之人，應就權利發
      生之法律要件之該當事實為舉證。而於基本規範獲證明後
      ，則主張對立規範存在之人，即負有舉證之責任。此即舉
      證責任之基本原則，學說稱之為特別要件分類說（或規範
      說），此亦為實務上之通說（最高法院44年台上字第75號
      民事判例、69年度台上字第380號民事判決參照），民事
      訴訟法第277條之規定，亦應本諸上開說明以為解釋。準
      此而論，本件原告既主張其有溢繳款項，被告獲有不當利
      益之情事，業據被告否認，是依上說明，原告對此事實即
      負有舉證之責任。惟查，原告於其勝訴之士林地方法院10
      8年度湖簡字第1792號民事事件，該判決已載明「原告主
      張第2次往來約定所計算之利息利率高達24.55%，已違反
      民法第205條規定等語。查，依兩造簽立之系爭契約，約
      定甲方（註：即本件被告）向乙方(註：即本件原告)購入
      租賃物之總價為130萬元，每期租金2萬6987元，租賃期間
      自106年9月29日起至111年9月29日止。依上開約定，原告
      於租約期滿時全部繳納之款項為161萬9220元，較原告融
      資之金額多31萬9220元。就此，依原告提出之臺灣銀行消
      費者貸款網站資料試算，上開約定換算之利息年利率約為
      9%，原告主張其約定之利率違反民法第205條規定，尚有
      誤會。原告主張其起訴前已按時清償56萬6727元，尚未清
      償本息為80萬7373元，故系爭本票債權超過80萬7373元部
      分已不存在等語。查，原告自108年1月29日至同年5月29
      日有未按期繳納款項情形，依系爭契約第3條第4項約定，
      乙方未按期支付租金等款項，應按年息20%逐日計付延滯
      金。而原告於本件起訴後仍繼續繳納各期款項至109年2 
      月29日該期，依被告製作之攤銷表及還款明細表，均已計
      入延滯金，則原告於109年2月29日繳納該期款項後，尚餘
      未到期租金為31期，共計83萬6,597元（計算式：26,987×
      31＝836,597）。原告又主張兩造間第1次往來，由原告向
      被告融資110萬元，後原告再以第2次往來向被告融資130
      萬元，被告僅撥款17萬9,276元，而有短少等語。被告則
      抗辯關於第2次往來之融資款項中，其用以清償第1次往來
      之債務金額為112萬724元（包括第1次往來之本金99萬596
      7元、利息4,912元、遲延費329元、手續費11萬9516元）
      ，故撥款17萬9276元並無短少等語。經查，兩造約定以第
      2次往來之增貸方式來結算第1次往來之債務，係以通稱借
      新還舊之方式清償第1次往來之債務。依第1次往來之系爭
      契約第3條第3項約定「乙方（即原告）同意支付甲方（即
      被告）按購入租賃物總價12%計算之手續費13萬2000元，
      並於清償第1項所載期數之最後一期款項時一同支付，但
      若乙方連續20期如期繳款而無任何延遲付款之情形，甲方
      同意其可免支付此手續費。」，上開手續費條款係以原告
      「連續20期如期繳款而無任何延遲付款」為解除條件，於
      條件成就時，失其效力。換言之，於原告未連續20期如期
      繳款或延遲付款時，即應給付手續費予被告，係避免原告
      提前清償或違約，而使被告就該次往來預期可收取之利息
      遭到損失，而約定原告在此情形下應給付手續費，性質上
      屬於期前清償或違約之違約金。而按約定之違約金額過高
      者，法院得減至相當之數額，民法第252條，定有明文。
      審酌原告係以第2次往來之增貸方式向被告進行第1次往來
      債務之結算，雖屬期前清償第1次融資，然兩造就第2次往
      來之系爭契約，尚約定原告應分60期給付款項，且系爭契
      約仍保有如前所述之手續費條款，則原告仍應依第2次往
      來之系爭契約約定給付至少20期之款項始可免除以融資金
      額12%之手續費，對被告而言，其第1次往來雖提早結算，
      但實質上，仍有系爭契約之手續費條款予以保障，是以應
      酌減其第1次往來手續費至5%即5萬5000元（計算式：1,10
      0,000 ×5%＝55,000），其餘6萬4516元應予刪除，對兩造
      方屬公平，故第1次往來之未清償債務應為105萬6208元（
      計算式：1,120,724－64,516＝1,056,208 ），既被告第2次
      往來應撥款金額短少6萬4516元，則就第2次往來之租金債
      權即應予以扣除。是以，被告租金債權為前開未到期租金
      83萬6,597元扣除被告應再撥款6萬4,516元後，即77萬208
      1元。又系爭契約第12條約定「為擔保乙方如期支付租金
      等款項，乙方與連帶保證人應共同簽發面額與購入租賃物
      總價金額同額，未載到期日，載明年息為百分之二十，記
      明免除作成拒絕證書本票乙紙交付甲方，如乙方有欠繳甲
      方租金任一期租金款項之情形，乙方及連帶保證人同意並
      授權甲方得隨時填入本票到期日，提示請求付款…」，可
      知系爭本票乃用以擔保系爭契約分期給付義務之履行。而
      原告自108年7月起均按期繳納分期款，尚無依系爭契約第
      3條第4項約定，按年息20%逐日計付延滯金之問題，故於
      本件言詞辯論終結之日，原告對被告之租金債權為77萬20
      81元，被告持有系爭本票，於其原因關係債權即系爭契約
      債權之範圍內，對原告之本票債權應屬存在，於超過77萬
      2081元部分即不存在。本件原告僅請求確認系爭本票債權
      於超過80萬7,373元部分不存在，並未逾上開範圍，核屬
      有據，應按其聲明以予准許。」等語。是以，原告於109
      年2月29日時尚積欠被告有77萬2081元之債務已明。則被
      告稱自該案言詞辯論後至111年4月12日，原告又繳納第30
      期至第54期之款項（即每期2萬6987元、25期共67萬4675
      元），並以上開確定判決認定之77萬2081元扣除後尚有9
      萬7406元尚未繳納，此有卷附之還款明細表可稽（被證14
      ，卷二第213頁），堪信為真實。是原告稱其有溢繳如（
      三）所示之⑴金額，尚無從認定。則原告據此而為被告應
      返還該部分之不當得利，亦乏依據，自無理由，應予以駁
      回。        
  (五)綜上所述，原告請求被告返還其溢繳之款項及因被告假 
      扣押造成其之損害，而如聲明所示。於法均有未合，自無
      理由，應予以駁回，爰為判決如主文第1項所示。
六、本件事證已臻明確，兩造其餘攻擊防禦方法及證據，經審酌
    後，認對於判決結果均無影響，爰不一一論述，併此敘明。
七、據上結論，本件原告之訴為無理由，依民事訴訟法第78條，
　　判決如主文。
中　　華　　民　　國　　111 　年　　6 　　月　　29　　日
                      臺灣臺中地方法院臺中簡易庭
                                  法　官　陳添喜
以上正本係照原本作成。
如不服本判決，應於送達後20日內，向本院提出上訴狀並表明上
訴理由，如於本判決宣示後送達前提起上訴者，應於判決送達後
20日內補提上訴理由書（須附繕本）。如委任律師提起上訴者，
應一併繳納上訴審裁判費。
中　　華　　民　　國　　111 　年　　6 　　月　　29　　日
　　　　　　　　　　　　　　　　　書記官  黃舜民